【裁判字號】    93,簡上,631
【裁判日期】    950109
【裁判案由】    履行契約
【裁判全文】
臺灣臺北地方法院民事判決             93年度簡上字第631號
    上  訴  人  東傑士空間設計室內裝修有限公司
    法定代理人  陳儀仁
    訴訟代理人  陳有順
    被上訴人    林美如（即舫田日式咖哩專賣店）
上列當事人間請求履行契約事件，上訴人對於中華民國九十三年
七月三十日臺灣臺北地方法院臺北簡易庭92年度北簡字第7687號
第一審判決提起上訴，本院於民國九十四年十二月二十六日言詞
辯論終結，判決如下：
    主  文
上訴駁回。
第二審訴訟費用由上訴人負擔。
    事  實
甲、上訴人方面：
一、聲明：求為判決：
  (一)原判決廢棄。
  (二)被上訴人應給付上訴人新台幣（下同）十六萬四千元，及自
    民國（下同）九十二年四月一日起至清償日止，按週年利率
    百分之五計算之利息。
二、陳述：除與原判決記載相同者，茲引用之外，補稱：
    其與被上訴人簽約後，於施工期間充分尊重被上訴人意見，
    因雙方合作愉快，工程順利進行，對工程品質及進度之掌控
    ，均符合要求，被上訴人對此亦表滿意，且均能如期付款。
    惟因本件工期受限於被上訴人需求而相當緊迫，且為顧及被
    上訴人之權益，均提供優良品質材料，其所增加之施工費用
    ，悉由上訴人自行吸收，未曾轉嫁被上訴人。系爭工程契約
    書中所謂「追加款為工程進行中．．．以書面議定之」之約
    定，因施工期有限，在取得被上訴人同意後，即先行施作，
    俟工程完工後一併結算，上訴人所簽收之付款證明，僅係針
    對主體工程之金額，並未包含所追加之款項，被上訴人所要
    求增加之數量及修改，皆與原合約不同，現場施作之包工，
    除現場緊急修改之外，均紛紛提出追加工程款之要求，上訴
    人本諸實作實算之工程慣例均已悉數付款與下游廠商，上開
    費用乃新增之費用，自應由被上訴人負擔。
三、證據：除援用第一審所提證據外，補提平面規劃圖影本為證。
乙、被上訴人方面：
一、聲明：求為判決：上訴駁回。
二、陳述：除與原判決記載相同者，茲引用之外，補稱：
    裝潢修改乃正常情形，修改時均曾詢問上訴人是否須另支付
    費用，上訴人表示如修改部分須增加費用，會另行確認，當
    時被上訴人曾表示如果修改部分須另加錢則不要修改，按原
    來契約施工，契約亦約定倘修改需要加錢時，應用書面確定
    ，本件被上訴人就修改部分並未與上訴人有任何書面確認。
    當初被上訴人亦曾詢問設計師追加的部分要不要收錢，設計
    師說不用，這十二項是修改，跟原來的設計不一樣，設計師
    說不用額外收錢，照合約就好，因此才委託他們作，這些都
    是小修正，後來有些大項上訴人沒作，理由是因為他們的經
    費有點緊縮，在當時已經做到一半了，上訴人答應要做，不
    能在事後再說要追加錢。況尾款部分被上訴人亦已經付清，
    上訴人亦給了收據。
三、證據：援用第一審所提證據。
    理  由
一、本件上訴人起訴主張其與被上訴人於九十一年十二月四日簽
    訂工程契約書，被上訴人於施工過程中，陸續追加如附表所
    示之施工項目及數量，並承諾該附表部分之工程款於工程完
    工後，一併結算，詎被上訴人於完工驗收，正式營業後，竟
    以如附表所示之追加項目工程款項未事先告知為由，拒絕給
    付，為此依兩造原簽訂之工程契約書之承攬報酬請求權，提
    起本件訴訟，請求被上訴人給付工程款十六萬四千元及法定
    利息云云；被上訴人則以當初係一邊施工，一邊修改工程，
    上訴人公司設計師孔瑞成及包工人員即上訴人訴訟代理人陳
    有順均表示系爭如附表所示之施工項目不用追加費用，如要
    追加費用，就會訂立書面合約，而依雙方簽訂之工程契約書
    約定，若有工程變更致工程價款異動時，需由雙方以書面約
    定，並經雙方簽認，該工程契約書所列各項工程款，其已悉
    數給付完畢，上訴人亦已收訖確認，並出具證明書，自不得
    事後再增列其他工程款項，恣意請求工程款，上訴人此舉違
    反誠信原則等語資為抗辯。
二、經查，本件上訴人起訴主張其與被上訴人於九十一年十二月
    四日簽訂工程契約書，其就如附表所示之施工項目及數量均
    已施作完畢，整個系爭裝潢工程亦已完工驗收等事實，業據
    其提出工程契約書、現金支出傳票、轉帳傳票及估價單等件
    為證，核屬相符，被上訴人對此亦不爭執，是此部分事實應
    堪信為真正。惟本件上訴人主張如附表所示之工程項目，乃
    屬追加工程，被上訴人應依原工程契約書之約定，給付追加
    工程款十六萬四千元，及自九十二年四月一日起至清償日止
    ，按年息百分之五計算之利息云云，被上訴人對此則否認，
    認為上開項目並非追加，屬原契約施工項目，其業已付款完
    畢，上訴人不得再為請求等語。茲就兩造上開爭議，分析說
    明如下：
  (一)按當事人主張有利於己之事實者，就其事實有舉證之責任，
    但法律別有規定，或依其情形顯失公平者，不在此限，民事
    訴訟法第二百七十七條前段定有明文；又民事訴訟如係由原
    告主張權利者，應先由原告負舉證之責，若原告先不能舉證
    ，以證實自己主張之事實為真實，則被告就其抗辯事實即不
    能舉證，或其所舉證據尚有疪累，亦應駁回原告之請求，最
    高法院十七年上字第九一七號著有判例可供參照。依本件兩
    造所簽訂之工程契約書第柒條付款辦法第二項第五款約定「
    追加款為工程進行中所產生之追加或附加工程以書面議定之
    。」，及同工程契約書第玖條工程變更之約定：「甲方（即
    上訴人）認為本工程其中部份有變更之必要，經甲方通知乙
    方（即被上訴人）辦理，其中因工程變更而有材質更換、尺
    寸增減時，乙方應即做下列依據供甲方裁決確認後方得執行
    。(一)材質施工方式不變，而有數量增加或減少時，應做加減
    帳核算，報請甲方確認。
    (二)材質變更，施工方式改變時，應先將原工程變更項目依估
    價單所列帳款全數扣除後，再以增設工程呈報。(三)如有新增
    工程時，應由雙方共同議定合理之單價及事項增加之工程價
    款，並做成書面雙方簽認，附入本合約內作為附件。(四)減少
    及增加之工程加減帳，應於雙方簽單確認後，於該次期中款
    請領時扣除或支付，甲方可保留實際完成量之10％為驗收款
    。(五)增設工程之施工期限，雙方得以書面另行議定工期。」
    ，足認因工程變更而有材質、數量變更，或有新增工程時，
    均應由原告以書面重新計算工程價款，並由被告同意確認，
    甚而做成書面由雙方確認，附入原工程契約書中成為附件。
  (二)經查，本件兩造對於上訴人就如附表所示之施工項目及數量
    均已施作完畢、驗收等事實並不爭執，惟上訴人於施作如附
    表所示之施工項目前，並未依兩造間工程契約書第柒條、第
    玖條之約定，先以書面議定之，自難認上訴人所施作如附件
    所示之工程項目為兩造間原工程契約書所約定之追加工程，
    是上訴人依兩造間原工程契約書之承攬報酬請求權，請求被
    上訴人給付承攬報酬，即屬無據。況縱認上訴人所施作如附
    表所示之工程符合兩造間原工程契約之約定，為系爭裝潢工
    程之追加工程，然依被上訴人所提出，為上訴人所不爭執之
    證明書載明：「本公司承造芳田餐廳之室內裝修工程，於
    92.元.21 正式通過業主驗收，並交予啟用，所有之合約款
    項，並於92.2.14領得工程尾款，無誤。特此證明。東傑士
    空間設計有限公司。」等語，足認被上訴人就系爭工程契約
    書所載工程（包括原工程契約之工程項目及原工程契約之追
    加項目）款項均已給付上訴人，是上訴人依兩造間原工程契
    約書之承攬報酬請求權，請求被上訴人給付系爭如附表所示
    工程之承攬報酬，亦屬無據。
三、從而，上訴人依據原工程契約書之承攬報酬請求權，請求被
    上訴人給付十六萬四千元，及自九十二年四月一日起至清償
    日止，按年息百分之五計算之利息，為無理由，應予駁回。
    原審為上訴人敗訴之判決，及駁回其假執行之聲請，並無不
    合。上訴意旨指摘原判決不當，求予廢棄改判，為無理由，
    應予駁回。
四、據上論結，本件上訴為無理由，依民事訴訟法第436條之1第
    3項、第449條第1項、第78條，判決如主文。
中    華    民    國    95    年    1     月    9     日
                        民事第二庭審判長法  官  鄭純惠
                                        法  官  蕭胤瑮
                                        法  官  汪漢卿
以上正本係照原本作成
不得上訴
中    華    民    國    95    年    1     月    9     日
                                        書記官  許婉如
~f0
~t24
附表：
┌──┬───────────┬────────────────────┐
│編號│    施  工  日  期    │     施      工      項      目         │
├──┼───────────┼────────────────────┤
│ 一 │九十一年十二月十一日  │一樓R.C.側牆敲除連清運                  │
├──┼───────────┼────────────────────┤
│ 二 │九十一年十二月二十一日│廚房增設220V*2，110V*3插座              │
├──┼───────────┼────────────────────┤
│ 三 │九十一年十二月二十一日│風管噴漆顏色變更（工料一式）            │
├──┼───────────┼────────────────────┤
│ 四 │九十一年十二月二十一日│貯藏室（有）增加水龍頭及落水頭各二處，  │
│    │                      │110V*2插座                              │
├──┼───────────┼────────────────────┤
│ 五 │九十一年十二月二十一日│靠背沙發椅長度增加3.7公尺               │
├──┼───────────┼────────────────────┤
│ 六 │九十一年十二月二十一日│騎樓加階梯踏步，連貼磁磚（工料一式）    │
├──┼───────────┼────────────────────┤
│ 七 │九十一年十二月二十一日│樓梯平臺加設玻璃門，側牆加裝10MM固定玻璃│
├──┼───────────┼────────────────────┤
│ 八 │九十一年十二月二十七日│廁所小便斗加裝活動門                    │
├──┼───────────┼────────────────────┤
│ 九 │九十一年十二月二十九日│櫃檯造型改變（改為弧形），並增加長度    │
├──┼───────────┼────────────────────┤
│ 十 │九十一年十二月二十九日│櫃檯加裝25CM寬之活動門                  │
├──┼───────────┼────────────────────┤
│十一│九十二年一月九日      │主牆門之浮體字，變更版面及增加文字      │
├──┼───────────┼────────────────────┤
│十二│九十二年一月九日      │櫃檯正面之浮體字，變更版面及增加文字    │
└──┴───────────┴────────────────────┘


司法院資訊處製作；財團法人民間司法改革基金會備份。
